臺灣橋頭地方法院民事判決
110年度旗原簡字第1號
原      告
即反訴被告  賴俊男  
反訴被告    賴林瑞愛
            賴俊傑  
上三人共同
訴訟代理人  林鼎越律師（法扶律師）
被      告
即反訴原告  賴美花  
訴訟代理人  吳春生律師
被      告  陳美秋  
            陳海雲  
            陳孟寧  
兼  上三人
訴訟代理人  陳慶化  

被      告  王賴秀鳳
            王國華  
            王婯庭  
            王守程  
            温賴琇梅
兼  上五人
訴訟代理人  賴洪栙  

被      告  賴琇蘭  
訴訟代理人  林錫閔  
被      告  賴麗花  

上列當事人間請求拆屋還地事件，本院於民國111年3月15日言詞
辯論終結，判決如下：
    主      文
原告之訴駁回。
訴訟費用由原告負擔。
反訴原告之訴駁回。
反訴訴訟費用由反訴原告負擔。
    事實及理由
壹、本訴部分
一、原告主張：原告為高雄市○○區○○段000○0地號土地（下稱系
    爭土地）所有權人，被告賴美花為如附圖紅色斜線部分（門
    牌號碼：高雄市○○區○○巷00號，面積102.98平方公尺，下稱
    Ａ屋）之事實上處分權人，賴美花以Ａ屋無權占有使用系爭土
    地，已侵害原告之所有權，賴美花自應將Ａ屋拆除後，將土
    地返還原告。惟被告主張Ａ屋之事實上處分權為被告全體公
    同共有，若確實如此，則被告即負有將Ａ屋拆除後，將土地
    返還原告之責，爰依民法第767條第1項前段、中段規定提起
    本訴。聲明：被告應將Ａ屋拆除後，將土地返還原告。
二、被告則以：
（一）賴新於民國65年向訴外人余聯峯購買系爭土地，惟因余聯
      峯當時尚未取得系爭土地之耕作權、所有權，故未辦理所
      有權移轉登記。賴新購買系爭土地後，即在其上興建Ａ屋
      ，余聯峯迄75年去世前，均未對此表示異議。88年6月4日
      ，余聯峯家族依修正前原住民保留地開發管理辦法第8、9
      、15、17條規定，推由訴外人余約翰登記為系爭土地之耕
      作權人，並於96年1月25日以耕作權期間屆滿為由，登記
      為所有權人。余聯峯家族取得系爭土地所有權後，訴外人
      洪勉（即賴新之配偶）曾指示訴外人賴琇蘭（即賴新之女
      ）向訴外人余佳美（即余聯峯之女、余約翰之姊）請求辦
      理系爭土地之所有權移轉登記，余佳美亦未表示反對，故
      被告應有占有使用系爭土地之合法權源。
（二）賴新去世後，Ａ屋之事實上處分權由訴外人洪勉、賴啟明
      、賴櫻花、賴玉嬌與被告賴美花、王賴秀鳳、温賴琇梅、
      賴洪栙、賴琇蘭、賴麗花繼承；賴櫻花去世後，由被告王
      國華、王婯庭、王守程繼承；洪勉去世後，由賴啟明、賴
      玉嬌與賴美花、王賴秀鳳、温賴琇梅、賴洪栙、賴琇蘭、
      賴麗花、王婯庭（代位繼承）、王守程（代位繼承）繼承
      ；賴玉嬌去世後，由被告陳慶化、陳美秋、陳海雲、陳孟
      寧繼承；而賴啟明於97年9月24日將其就Ａ屋之應繼分出售
      予賴美花，故Ａ屋之事實上處分權人應為被告公同共有。
（三）賴啟明為賴新長子，其亦於83年間在Ａ屋旁興建門牌號碼
      高雄市○○區○○巷00○0號房屋（下稱Ｂ屋），可徵賴啟明亦
      明知賴新向訴外人余聯峯購買系爭土地，故Ａ屋有坐落系
      爭土地之合法權利乙事。詎賴啟明竟先於97年9月24日將
      其對於Ａ屋之應繼分出售予賴美花後，再於102年間，向余
      約翰購買系爭土地，並將系爭土地所有權直接登記予原告
      後，由原告提起本件拆屋還地訴訟，此行為已非健全理性
      社會中所能容忍之行為，且嚴重悖於一般人所應具之道德
      可期待性，應屬背於善良風俗之手段，顯然已違反誠信原
      則。
（四）據此，原告請求並無理由等語，資為抗辯。聲明：原告之
      訴駁回。
三、不爭執事項：
（一）Ａ屋係賴新出資興建，Ａ屋第1、2層樓係於68年12月起課房
      屋稅，第3層樓係於81年7月起課房屋稅，原房屋稅納稅義
      務人為洪勉，洪勉於87年以贈與為原因，將房屋稅納稅義
      務人變更登記為賴啟明；賴啟明於97年11月9日以買賣為
      原因，將房屋稅納稅義務人變更登記為賴美花。
（二）賴新（86年5月26日歿）、洪勉（99年5月13日歿）為原告
      之祖父、祖母；賴美花、王賴秀鳳、温賴琇梅、賴洪栙、
      賴琇蘭、賴麗花之父、母，洪勉於去世前均居住於Ａ屋；
      賴啟明（105年3月9日歿）則為原告之父，賴美花、王賴
      秀鳳、温賴琇梅、賴洪栙、賴琇蘭、賴麗花之兄弟。
（三）賴新去世後，其繼承人為洪勉、賴啟明、賴櫻花、賴玉嬌
      、賴美花、王賴秀鳳、温賴琇梅、賴洪栙、賴琇蘭、賴麗
      花；賴櫻花去世後，其繼承人為王國華、王國華、王婯庭
      、王守程；洪勉去世後，其繼承人為賴啟明、賴玉嬌、賴
      美花、王賴秀鳳、温賴琇梅、賴洪栙、賴琇蘭、賴麗花、
      王婯庭（代位繼承）、王守程（代位繼承）；賴玉嬌去世
      後，其繼承人為陳慶化、陳美秋、陳海雲、陳孟寧。
（四）余聯峯（75年3月17日歿）生前最後設籍在改制前高雄縣○
      ○鄉○○巷00號，余佳美、余惠美為余聯峯之女，余華文（1
      04年8月8日歿）、余約翰為余聯峯之子。
（五）系爭土地原所有權人為中華民國，余約翰於88年6月4日登
      記為系爭土地耕作權人，並於96年1月25日因耕作權期間
      屆滿，而登記為系爭土地所有權人，系爭土地於101年10
      月22日分割出同段402之3地號土地，余約翰於102年7月23
      日以買賣為原因，將系爭土地所有權移轉登記予原告，原
      告現為系爭土地之「登記」所有權人。
四、本院得心證理由：
（一）原告為系爭土地所有權人：按依本法所為之登記，有絕對
      效力，土地法第43條定有明文。經查，系爭土地之所有權
      業於102年7月23日移轉登記予原告，迄今仍未變更，有土
      地建物查詢資料可稽（本院卷一第71頁），依前揭規定，
      原告為系爭土地所有權人，殆無疑義。
（二）Ａ屋之事實上處分權現為被告所公同共有：
　１、按未辦保存登記建物之房屋稅稅籍資料僅係供稅籍管理與
      租稅核課所為之行政措施，並非以房屋稅納稅義務人為未
      辦保存登記建物之所有權人或事實上處分權人為要件，故
      房屋稅納稅義務人非必為未辦保存登記建物之所有權人或
      事實上處分權人，是以，縱Ａ屋原房屋稅納稅義務人（下
      稱義務人）為洪勉，洪勉於87年以贈與為原因，將義務人
      變更登記為賴啟明；賴啟明於97年11月9日以買賣為原因
      ，將義務人變更登記為賴美花，仍不能僅憑此即認定洪勉
      、賴啟明、賴美花曾為或現為Ａ屋之「單獨」事實上處分
      權人。
　２、原告原主張Ａ屋為賴新興建，賴新去世後，由賴啟明單獨繼
      承，賴啟明又於97年9月24日將Ａ屋事實上處分權讓與賴美
      花，並於同年11月9日辦畢義務人變更登記，進而主張賴
      美花係Ａ屋事實上處分權人，為被告所否認，並以前詞置
      辯，原告自應就其主張負舉證責任。原告自陳其並無證據
      可以提出（本院卷二第172頁），原告既未就此盡其舉證
      責任，則原告此部分主張要無可採。
　３、原告又於111年3月11日具狀改依被告之抗辯，追加陳美秋
      、陳海雲、陳孟寧、陳慶化、王賴秀鳳、王國華、王婯庭
      、王守程、温賴琇梅、賴洪栙、賴麗花、賴琇蘭為被告，
      並請求如訴之聲明所示，同時敘明賴啟明已於97年9月24
      日將其事實上處分權讓與賴美花，故賴啟明現已非Ａ屋事
      實上處分權人等語，此與被告抗辯相同，應可認Ａ屋之事
      實上處分權為被告公同共有乙節已為兩造所不爭執，而得
      採為本件判決基礎。
（三）次按因債之關係僅於當事人間有其效力，故基於債之關係
      而占有不動產之人，不得執以對抗未繼受該法律關係之第
      三人，是受讓該不動產之第三人行使物上請求權，請求占
      有人返還所有物，於通常情形，固應認係權利之正當行使
      ，惟於具體個案，尚應斟酌當事人間之意思、交易情形及
      房屋使用土地之狀態等一切情狀，如認土地所有人行使所
      有權，違反誠信原則或公共利益或以損害他人為主要目的
      ，仍應駁回其請求。經查：
　１、原告應知悉Ａ屋原有坐落系爭土地之合法權利。經查：
（１）由余聯峯家族角度觀之：
　①按原住民於下列原住民保留地，得會同省（市）政府原住民
    事務委員會向當地登記機關申請設定耕作權登記：一、本辦
    法施行前由原住民開墾完竣並自行耕作之土地。二、由政府
    配與依區域計畫法編定為農牧用地、養殖用地或依都市計畫
    法劃定為農業區、保護區之田、旱地目土地，87年3月18日
    修正發布之原住民保留地開發管理辦法（下稱系爭辦法）第
    8條定有明文。經查，系爭土地編定為山坡地保育區、林業
    用地，地目為林，有土地建物查詢資料可查（本院卷一第71
    頁）。由系爭土地並非田、旱地目可知，余約翰於88年6月4
    日登記為系爭土地耕作權人之依據應為系爭辦法第8條第1款
    規定，亦即系爭土地為系爭辦法施行前，由原住民開墾完竣
    並自行耕作之土地。
　②由余約翰到院證稱其不清楚系爭土地之耕作權、所有權何以
    登記於其名下，及賴啟明欲購買系爭土地時，係先找余華文
    商談，後方改與余約翰商談購買系爭土地事宜，兩造亦未主
    張余約翰前揭證詞所言不實（本院卷二第175、176、177、1
    81頁）等情觀之，系爭土地應係由余聯峯或余華文開墾、耕
    作，余聯峯去世後，系爭土地相關事宜均為余華文負責處理
    ，故余約翰並不清楚相關細節。
　③Ａ屋自起課房屋稅時起、Ｂ屋自興建時起迄今，已分別坐落於
    系爭土地上40餘年、近30年。而余聯峯生前最後設籍處與余
    華文自出生日起至死亡時止之設籍址，均係高雄縣○○鄉○○巷
    00號，該址距Ａ屋、Ｂ屋距離約50公尺，有戶籍查詢資料、地
    籍圖資網路便民服務系統查詢結果可憑（本院卷一第387、3
    91頁，本院卷二第255頁），故余聯峯、余華文顯不可能對
    於Ａ屋、Ｂ屋坐落於系爭土地乙事，一無所悉。余華文既多年
    未對賴新家族、賴啟明主張任何權利，顯見賴新、賴啟明於
    興建Ａ屋、Ｂ屋時或興建完成後，曾與土地權利人即余聯峯家
    族達成土地使用協議，方得長期占有使用系爭土地。
（２）自原告角度以觀：　　
　①賴啟明為賴新之長子，其於41年5月10日出生，Ａ屋於68年起
    課房屋稅時，已27歲，應已具知悉Ａ屋是否有占有使用系爭
    土地之合法權利之能力；余約翰亦到院證稱，賴啟明曾向余
    華文表示有證據可以證明曾購買系爭土地（本院卷二第178
    頁），可徵賴啟明應知悉Ａ屋有坐落系爭土地之合法權利。
    況無論依原告原主張或被告之抗辯，賴新去世後，賴啟明均
    繼承Ａ屋之事實上處分權，自無反稱Ａ屋無坐落系爭土地之合
    法權利之理。
　②原告固稱其不知賴新、賴啟明興建Ａ屋、Ｂ屋時，是否有坐落系爭土地之合法權源，惟原告為賴啟明長子，其於77年1月8日出生，78年2月22日將戶籍遷入Ｂ屋，有戶籍查詢資料可憑（本院卷一第83頁），原告於賴啟明105年3月9日去世前之97年1月8日即已成年，已具知悉Ａ屋、Ｂ屋是否有坐落系爭土地之合法權利之能力，賴啟明既已明知Ａ屋、Ｂ屋有坐落系爭土地之合法權利，在原告取得系爭土地所有權前，為防余聯峯家族訴請拆屋還地，應無不將之告知原告之理。況一般人在購買土地時，若發現土地上有第三人建物坐落，必會詢明該建物係何人所有、該人是否有占有使用土地之權利，更有甚者，會要求土地出賣人先行處理後再買購買，或放棄購買。原告取得系爭土地所有權之前，Ａ屋已坐落系爭土地30餘年，原告若不知悉Ａ屋是否有坐落系爭土地之權利，則其在購買系爭土地前，亦應會向賴啟明或余華文、余約翰詢明此事，且原告長期居住於Ｂ屋，其對於其所居住之Ｂ屋是否有坐落系爭土地之合法權利，應無漠不關心之理，原告稱其不知Ａ屋、Ｂ屋是否有坐落系爭土地之合法權利，亦與常理不合。
　③準此，原告於取得系爭土地所有權前，應已知悉Ａ屋有坐落系
    爭土地之合法權利，原告仍向余約翰購買系爭土地，其於購
    買系爭土地後，提起本件拆屋還地訴訟，目的顯在妨害被告
    基於債之關係主張有權占有，依前揭說明，原告受讓系爭土
    地所有權後行使物上請求權，自應認係以損害被告為主要目
    的，而為法所不許。
　２、再者，依兩造主張賴啟明曾為Ａ屋之「單獨」事實上處分權
      人或公同共有人，若賴啟明未於97年9月24日將其事實上
      處分權讓與賴美花，則賴啟明去世後，賴俊男亦會繼承Ａ
      屋之事實上處分權，此時，賴俊男即不會主張Ａ屋無坐落
      系爭土地權之合法權利。今僅因賴啟明先將Ａ屋事實上處
      分權讓與賴美花，原告未繼承Ａ屋事實上處分權，原告即
      否認其明知Ａ屋有坐落系爭土地之合法權利之事實，其行
      使系爭土地之物上請求權，亦應認已違反誠信原則。
（四）據此，原告行使系爭土地之物上請求權，請求被告拆除Ａ
      屋既係以損害被告為目的，且已違反誠信原則，揆諸前揭
      說明，自應駁回原告之請求。
五、綜上所述，原告依民法第767條第1項前段、中段規定，請求
    如訴之聲明所示，為無理由，應予駁回。
六、本件事證已臻明確，兩造其餘攻擊防禦方法及證據，核與判
    決結果不生影響，爰不一一論列，併此敘明。　　
七、訴訟費用負擔之依據：民事訴訟法第78條。　　
貳、反訴部分
一、按原告之訴，有下列各款情形之一者，法院應以裁定駁回之
    。但其情形可以補正者，審判長應定期間先命補正：六、起
    訴不合程式或不備其他要件。被告於言詞辯論終結前，得在
    本訴繫屬之法院，對於原告及就訴訟標的必須合一確定之人
    提起反訴。反訴之標的，如專屬他法院管轄，或與本訴之標
    的及其防禦方法不相牽連者，不得提起，民事訴訟法第249
    條第1項、第259條、第260條第1項分別定有明文。前揭規定
    依同法第436條第2項，於簡易訴訟程序準用之。而民事訴訟
    法第260條第1項所謂「相牽連」，乃指為反訴標的之法律關
    係與本訴標的之法律關係間，或為反訴標的之法律關係與作
    為本訴防禦方法所主張之法律關係間，兩者在法律上或事實
    上關係密切，審判資料有其共通性或牽連性者而言。換言之
    ，為本訴標的之法律關係或作為防禦方法所主張之法律關係
    ，與為反訴標的之法律關係同一，或當事人兩造所主張之權
    利，由同一法律關係發生，或為本訴標的之法律關係發生之
    原因，與為反訴標的之法律關係發生之原因，其主要部分相
    同，方可認為兩者間有牽連關係。
二、反訴原告主張：
（一）賴啟明於97年9月24日，將Ａ屋出售予反訴原告，自應對反
      訴原告負有瑕疵擔保責任，賴啟明去世後，前揭責任自由
      賴啟明之繼承人即反訴被告繼承。
（二）賴新於65年間，向余聯峯購買系爭土地後，始於系爭土地
      上興建系爭房屋，惟均未辦理所有權移轉登記，此為賴啟
      明所明知之事實。詎賴啟明於102年間以買賣為原因，將
      系爭土地所有權移轉登記予賴俊男，再由賴俊男提起本件
      拆屋還地訴訟，此行為已非健全理性社會中所能容忍之行
      為，且嚴重悖於一般人所應具之道德可期待性，應屬背於
      善良風俗之手段，若賴俊男因此獲勝訴判決，則渠等之行
      為已損害反訴原告之權利，賴啟明之繼承人即反訴被告自
      應對原告負侵權行為損害賠償責任及瑕疵擔保責任。
（三）為此，以反訴被告賴俊男本訴勝訴為條件，提起本件預備
      反訴。聲明：反訴被告應給付原告新臺幣673,750元，及
      自反訴判決確定翌日起至清償日止，按週年利率百分之5
      計算之利息。
三、經查，賴俊男所提起之本訴係請求拆屋還地訴訟，其訴訟標
    的為系爭土地之物上請求權，法院僅須審究反訴原告是否有
    占有使用系爭土地之合法權源；而反訴原告提起之預備反訴
    ，其訴訟標的則為侵權行為損害賠償請求權，攻擊防禦方法
    則為賴啟明、賴俊男以何行為、侵害反訴原告何權利、造成
    反訴原告何損害，此均與本訴無涉，職是，難認兩者間有牽
    連關係，揆諸上開說明，本件反訴為不合法，應予駁回。
四、訴訟費用負擔之依據：民事訴訟法第95條、第78條。
中　　華　　民　　國　　111 　年　　3 　　月　　31　　日
          　　　　旗山簡易庭  法　　　官  呂明龍
以上正本係照原本作成。
如不服本判決，應於送達後20日內，向本院提出上訴狀並表明上
訴理由，如於本判決宣示後送達前提起上訴者，應於判決送達後
20日內補提上訴理由書（須附繕本）。
中　　華　　民　　國　　111 　年　　3 　　月　　31　　日
      　　　　　　　　　　　　書　記　官  潘維欣
附圖：高雄市政府地政局美濃地政事務所110年2月18日美法土字
　　　第91號複丈成果圖